【裁判字號】    95,台上,5197
【裁判日期】    950921
【裁判案由】    偽造文書
【裁判全文】
最高法院刑事判決            九十五年度台上字第五一九七號
上  訴  人  甲○○
自訴代理人  莫怡萍律師
被      告  乙○○
上列上訴人因自訴被告偽造文書案件，不服台灣高等法院中華民
國九十五年七月三十一日第二審更審判決（九十五年度上更(一)字
第四六八號，自訴案號：台灣士林地方法院八十九年度自字第二
一五號），提起上訴，本院判決如下：
    主  文
原判決撤銷，發回台灣高等法院。
    理  由
本件原判決以自訴意旨略謂：被告乙○○於民國八十四年三月二
日財團法人陽信文教基金會（下稱陽信基金會）籌備會出席人員
簽到後，與紀錄人劉辛卯，共同變造該會議紀錄第二頁（即「基
金會二十一名董事之提案與決議」等之提案與決議）；復於八十
四年六月十五日變造身分，以「財團法人陽信文教基金會董事長
」之名義，利用對外行文台北市立動物園之機會，對內昭告其已
是董事長；又陽信基金會第一屆董事會第二次會議於八十四年八
月十日並未開會，被告與劉辛卯共同偽造該次會議紀錄，均足以
生損害於捐助人即上訴人甲○○及公眾，因認被告涉有刑法第二
百十條偽造、變造文書罪嫌。原判決依審理結果，認本件上訴人
自訴之偽造、變造文書罪嫌縱然屬實，犯罪行為之真接被害人亦
為陽信基金會，上訴人係捐助人，僅屬間接被害人，非直接被害
人，不得提起本件自訴，因而撤銷第一審所為諭知被告無罪之判
決，改判諭知不受理。固非無見。
惟查：刑事訴訟法第三百十九條規定得提起自訴之被害人，係指
犯罪當時之直接被害人而言，非犯罪當時之直接被害人，依法既
不得提起自訴，縱使嗣後因其他原因，致犯罪時所侵害之法益歸
屬於其所有，要亦不能追溯其當時之自訴為合法。又法人非經向
主管官署登記，不得成立；財團於登記前，應得主管官署之許可
，是法人之成立，須基於法律之承認，始得與自然人具有同一人
格，財團法人享受權利及負擔義務之始期，亦應以其獲得主管機
關之許可時為準。原判決援引陽信基金會捐助章程及第一審法院
於八十四年十月十二日公告該基金會完成財團法人登記之第二五
七六號公告影本，認定陽信基金會係由陽明山信用合作社捐助新
台幣（下同）一千萬元，上訴人及粘佳村各捐助二十五萬元所成
立等情。則依原判決認定之事實，陽信基金會應自該公告之日起
始取得法人資格，而本件上訴人自訴意旨所指被告偽造、變造文
書之犯罪時間，均在陽信基金會取得法人資格之前，斯時陽信基
金會尚未具備法人人格，即無從為犯罪當時之直接被害人，縱其
嗣於八十四年十月二十日經第一審法院為法人登記公告而取得法
人人格，亦不因此而得溯及認其為自訴意旨所指犯罪當時之直接
被害人。是原判決以自訴意旨指被告犯有偽造、變造文書等罪縱
然屬實，犯罪行為之直接被害人亦為陽信基金會，上訴人係捐助
人，僅屬間接被害人為由，遽認其不得提起本件自訴，所為論斷
，顯有適用法則不當之違法。上訴意旨執以指摘原判決違法，非
無理由，應認原判決仍有發回更審之原因。
據上論結，應依刑事訴訟法第三百九十七條、第四百零一條，判
決如主文。
中    華    民    國  九十五  年    九    月  二十一  日
                      最高法院刑事第八庭
                          審判長法官  張  淳  淙
                                法官  張  春  福
                                法官  呂  丹  玉
                                法官  洪  昌  宏
                                法官  蔡  彩  貞
      本件正本證明與原本無異
                                      書  記  官
中    華    民    國  九十五  年    十    月    三    日
                                                      Ｊ


司法院資訊處製作；財團法人民間司法改革基金會備份。
